臺灣臺中地方法院民事判決
109年度建簡上字第1號
上  訴  人  詹進富  

訴訟代理人  陳韻竹  
被上訴人    徐瑋駿  
            黃士恆  
共      同
訴訟代理人  黃添進  
上列當事人間請求給付工程款事件，上訴人對於民國109年6月9
日本院沙鹿簡易庭109年度沙建簡字第2號第一審判決提起上訴，
本院於民國110年10月22日言詞辯論終結，判決如下：
    主    文
原判決（減縮部分除外）廢棄。
上開廢棄部分，被上訴人在第一審之訴及假執行之聲請均駁回。
第一、二審訴訟費用（減縮部分除外）由被上訴人負擔。
   事實及理由
壹、程序事項：
一、按在第二審為訴之變更或追加，非經他造同意，不得為之。
    但請求之基礎事實同一、擴張或減縮應受判決事項之聲明者
    ，不在此限，民事訴訟法第446條第1項、第255條第1項但書
    第2款、第3款分別定有明文。查本件被上訴人即原告(下稱
    被上訴人)於原審起訴時聲明原為：被告（即上訴人，以下
    稱上訴人）應給付原告新臺幣（下同）190,400元，及自起
    訴狀繕本送達翌日起至清償日止，按年息百分之五計算之利
    息。嗣於110年10月22日本院言詞辯論時減縮其訴之聲明為
    請求上訴人給付145,575元(見本院卷第276頁)，但請求之基
    礎事實仍不變，核屬減縮應受判決事項之聲明，與首揭規定
    要無不合，應予准許。
二、上訴人主張：訴訟代理人丙○○主張其受被上訴人甲○○委任提
    起本件訴訟，但被上訴人甲○○曾出具聲明書表示沒有要提起
    本件訴訟，故被上訴人甲○○部分起訴應不合法。並提出被上
    訴人甲○○簽立之聲明書一紙（見本院卷第57頁），其上記載
    「我甲○○本人未曾對丁○○提起任何訴訟及請求，此次爭議以
    本人名義對於丁○○提出之訴訟並無本人之授權」。然經本院
    於準備程序訊問被上訴人甲○○，被上訴人甲○○陳稱：伊有要
    提起本件訴訟，也有委任訴訟代理給丙○○。原審卷15-17 頁
    起訴狀伊有看過，其上印章是伊蓋的，符合伊的意思，確實
    要提起訴訟。上開聲明書是伊簽的，本件工程實際上是伊介
    紹給被上訴人乙○○來承包，實際做的是乙○○，但這樣伊有在
    營外兼差嫌疑的問題，所以寫聲明書是證明我沒有營業兼差
    。伊的真意有要委託丙○○，也有要提起本件訴訟，聲明書是
    因當時軍中的關係，我不簽不行。輔導長說這件工程可能會
    有營外兼差的問題，所以要我簽這份聲明書，如果簽了就沒
    有事，我當時沒有仔細看聲明書內容等語（見本院卷第186-
    188頁）。故被上訴人甲○○已經明確表示其有授權給訴訟代
    理人丙○○，也有要提起本件訴訟之意思，與原審卷內之起訴
    狀、委任狀相符，應認被上訴人甲○○已經合法提起本件訴訟
    ，且上開聲明書是被上訴人甲○○在軍中所簽立，無論其簽立
    原因為何，簽立時目的並非用以提交法院表示解除訴訟代理
    或否認起訴的意思，被上訴人甲○○也從未向本院否認曾提起
    本訴或曾委任丙○○為訴訟代理人，自不能僅以聲明書即認為
    本件被上訴人甲○○之起訴有冒名起訴、未經合法代理或其他
    程序上違法之情形，至於起訴後是否確有理由得請求上訴人
    給付，為實體問題，詳如後述。
貳、實體事項：　　
一、被上訴人（即原審原告）部分： 
　㈠被上訴人於原審起訴時主張：
  ⒈緣107年9月份時，上訴人購屋交屋過程中，上訴人希望被上
    訴人等協助交屋驗收，並委由被上訴人協助室內裝修規劃設
    計施工等工程，107年12月19日大愚系統家具廠商於通訊軟
    體LINE對話中建議預算不足，請業主部份傢俱可以買現成以
    減低預算，兩造於107年12月21日達成設計規畫及系統工程
    報價並於107年12月28日簽立室內裝修承攬契約書（下稱系
    爭契約書）後，上訴人認為系統家具要做就全部做，大愚系
    統家具廠商因無法接受追加項目很多又不增加發包預算，所
    以不願意承包，最後改由睿信企業系統廠商承接系統工程◦1
    08年1月2日修改設計圖說及細項估價單重新估價，108年1月
    3日並由上訴人確認估價單及設計圖說，並挑選板材、色系
    及樣式，由原合約系統工程項目14項追加至28項，系統廠商
    確認系統櫃水電安排，108年1月16日系統廠商確認進場時間
    及追加層板，上訴人要求再變更，108年1月22日依兩造確認
    無誤變更追加設計施工圖說 ，被上訴人積極施作承攬工程
    ，已完成工程項目及追加工程之進度，後因上訴人不斷變更
    工程項目，系統廠商睿信企業早已備妥材料且裁切完成，最
    後由28項縮減為只做主空間，上訴人並同意工期展延至108
    年2月10日，上訴人對於工程接續性不明確指示，上訴人私
    自購買系統傢俱取代原設計系統工程，造成系統廠商睿信企
    業早已備妥材料且裁切完成的損失，而且上訴人不願支付已
    完工工程款及追加金額，上訴人強行入住且使用已完成工程
    項目，拒絕驗收及給付已完成工程金額，最終在無法定案情
    況下產生糾紛◦ 
　⒉上訴人尚須給付被上訴人已完工工程及追加工程之未結清款
    項部分，依系爭契約書約定條款第六條付款辦法，甲方（即
    上訴人）付款方式即應於工程單項完工後全部結清。上訴人
    仍應給付被上訴人油漆工程完工款7,500元、水電電路拉伸
    工程完工款10,000元、燈具裝設工程完工款7,500元、窗簾
    裝設工程完工款7,750元、熱水器安裝工程完工款7,250元、
    追加偵煙迴路拉伸4,800元、追加牆面塗刷5,000元、原亮光
    漆面換平光漆面塗刷10,000元、追加窗簾盒3組6,600元、地
    板鋪PS板保護 (含清潔費)4,000元，以上合計已完工未結清
    工程款共計70,400元。
　⒊另按系爭契約約定條款第十七條契約終止之事由，上訴人仍
    應賠償被上訴人因契約終止而產生之損害。上訴人尚須賠償
    系統裝潢工程尚有未支付工程款96,000元（板材費及裁切費
    ）之損害，及設計監造費尚有24,000元未支付之損害，加計
    上開已完工未結清之單項工程款70,400元，共計有190,400
    元之損害，上訴人須賠償才有終止契約之權利。被上訴人以
    大里仁化郵局存證號碼000123號存證信函催告上訴人清償工
    程款，惟上訴人均置之不理。上訴人故意不驗收，擅自變更
    系爭承攬契約內容，且不同意被上訴人接續完成系統裝潢工
    程最後現場組裝，上訴人並自行購買書桌、床、衣櫃、電視
    櫃、鞋櫃等取代系統工程施作之項目，由原先28項工項縮減
    為只做主空間，上訴人對被上訴人百般刁難、編織理由及謾
    罵，且以終止系爭承攬契約及走法律途徑解決等語，威脅霸
    凌同為軍中袍澤之甲○○，可證明上訴人未以誠信履約，未盡
    契約之社會責任，被上訴人拒絕同意接受該不平等之要求。
　㈡於二審補陳：本案我們請求的金額是我們已經完成的部分，
    其中監造費用部分不主張，原審起訴狀施工工程項目及追加
    項目表附表所示第7項至第12項(即追加偵煙迴路拉伸、追加
    牆面塗刷、原亮光漆面換平光漆面塗刷、追加窗簾盒3組、
    地板鋪PS板保護含清潔費、系統裝潢工程)，共計286,400元
    （4,800+5,000+10,000+6,600+4,000+256,000=286,400），
    惟在另案即本院108年度簡上字第399號判決，就相同系爭工
    程已認定被上訴人應給付上訴人140,825元，故主張於本案
    抵銷之後，被上訴人減縮起訴聲明為上訴人應給付被上訴人
    145,575元（286,400－140,825=145,575）。
二、上訴人部分：　　　
　㈠緣上訴人於107年12月28日與被上訴人乙○○、甲○○簽立系爭契
    約書，總價527,500元，上訴人分別於107年12月29日及108
    年1月9日預先繳納簽約金及天花板尾款共計297,500元，並
    約定108年1月27日完工，期間聯絡皆以通訊軟體LINE為溝通
    聯絡之方式。惟於108年1月22日時被上訴人曾向上訴人說明
    工班於其他工地發生意外，系統櫃無法如期施工，向上訴人
    請求延展工期至108年2月14日，但上訴人認延展時間過長，
    延展之原因又非屬可歸責於上訴人之正當理由，無法同意工
    期延展，被上訴人復改口稱108年2月20日才能完工，於2月2
    5日竣工，上訴人遂向被上訴人表示若於108年2月7日或2月1
    4日會同驗收，並協議被上訴人返還未施作之簽約金後，兩
    造得合意終止契約，詎料被上訴人僅通知上訴人窗簾、燈組
    、油漆已完成施作，尚未經驗收，於108年2月1日即自行撤
    場停工，經上訴人以通訊軟體LINE詢問驗收施作進度及驗收
    事宜，被上訴人竟於108年2月3日以兩造契約存有爭議為由
    拒絕後續施作及驗收，就驗收、結算及合意終止契約之事均
    置之不理。　　
　㈡按甲、乙雙方契約終止應依下列規定辦理，（二）乙方有下
    列情形之一者，甲方得以書面終止本契約1.因可歸責乙方之
    事由致未能依第四條規定施工期間完成工作，經甲方書面催
    告逾15日仍無法完成者。系爭契約書第17條第2項第1款定有
    明文。本件契約終止之原因，係因被上訴人施工進度嚴重延
    誤，無法於約定期限內完工，且又自行停工，被上訴人遲未
    完工之原因顯非可歸責於上訴人，又遭被上訴人拖延返還已
    付簽約金責任，上訴人爰依上開約定，於108年2月7日提出
    書面催告函並經被上訴人簽收，而被上訴人於此期間仍拒絕
    施作、驗收、協商終止契約，故上訴人於108年2月23日寄出
    臺中港郵局存證號碼000022號、000023號存證信函終止契約
    ，被上訴人並於民國108年2月25日收受送達。兩造之工程承
    攬契約因可歸責於被上訴人之原因終止，被上訴人應依系爭
    契約第18條第1項第2款自行負擔已預先訂購之成品及半成品
    ，並辦理結算，上訴人自無須賠償被上訴人終止契約之損失
    ，亦無未給付之工程款，是上訴人自無需負擔終止契約之損
    害賠償責任，故被上訴人於主張之契約終止損害96,000元並
    無理由。另被上訴人曾於108年1月25日以LINE表示「組裝部
    分無法，因此系統櫃部分全額退」、108年2月2日表示「我
    們跟廠商都是乙方部分，損失部分我們自己協調」，更可證
    前述本件工程係因可歸責於被上訴人，導致未能遵期完成工
    程等情，確實屬實，被上訴人既已自承應全額退還上訴人預
    繳但未施作之工程款，並說明本件工程之損失部分由被上訴
    人及其承包商自行負擔，此等說法正符合雙方簽立工程承攬
    契約第17條第2項第1款約定之效果。　　　　
　㈢被上訴人主張本件工程部分已完工，上訴人應給付報酬70,40
    0元云云，然而本件工程至終止契約時，施工部分並未經兩
    造驗收，上訴人否認於本件工程有追加或縮減工程，被上訴
    人至今並無法證明上訴人有不斷變更追加工程項目之情形，
    提出之報價單、估價單等均未經上訴人簽章，且為被上訴人
    單方自行製作，被上訴人自應就施作工程已達實質完工之事
    實負舉證責任，始能請求報酬。另查兩造訂立契約之初，並
    無就各項工程細項有所約定，被上訴人僅完成設計服務，然
    監造費用因承攬工程嚴重延遲，導致上訴人依法終止契約，
    就已施作工項又遲遲未經兩造驗收，系統櫃項目至終止契約
    前全未施作，顯見被上訴人並無盡監造之責，上訴人曾於10
    8年2月1日請求被上訴人扣除監造費30,000元，被上訴人亦
    同意免除此部分報酬，上訴人於立約時既已給付設計監造費
    用30,000元，被上訴人再請求給付設計監造費用24,000元，
    顯然並無理由。退萬步而言之，縱使上訴人確實須給付被上
    訴人工程款，然被上訴人甲○○已向上訴人簽署免除債務之聲
    明書，又被上訴人甲○○、乙○○等二人共同承攬本件工程，依
    民法第288條第1項、第291條之規定，應認本件工程款之債
    權為平均分配利益，縱使本院審理後認被上訴人請求為有理
    由，應認定債權之半數應已消滅。
　㈣被上訴人雖辯稱：上訴人於系爭承攬契約簽約後，不斷變更
    工程項目，並同意被上訴人展延工期至108年2月10日；又上
    訴人對於系爭工程之不明確指示，擅自購買家具以取代原設
    計之系統工程，強行入住系爭房屋，且不同意被上訴人接續
    完成系統裝潢工程最後階段現場組裝，系爭工程無法如期完
    工，係可歸責於上訴人之事由等云云，然被上訴人無法舉證
    證明渠等於108年2月10日前已完成系爭工程，或縱使上訴人
    已同意被上訴人得將系爭工程之施工期限延至108年2月10日
    ，被上訴人仍無法於期限內完成，再者，由兩造間之歷次LI
    NE對話紀錄，無法看出被上訴人所稱上訴人不斷變更工程項
    目等情事，是被上訴人抗辯係因上訴人不斷變更工程項目導
    致系爭工程遲延云云，實乏其據，自無可採。
三、本件經原審審理後，判決被上訴人勝訴。上訴人不服提起上
    訴，上訴聲明：㈠原判決廢棄。㈡被上訴人於第一審之訴駁
    回。被上訴人答辯聲明：上訴駁回。 　
四、本院之判斷：
　㈠查兩造簽立系爭契約書，由被上訴人承攬上訴人住家之室內
    裝修工程，總價527,500元，為兩造所不爭，並有系爭契約
    書在卷可稽（見原審卷第19-45頁），此部分事實，已可認
    定。
　㈡按所謂爭點效，依學者見解，係指「當事人在前訴以其為主
    要爭點而加以爭執，且法院就該爭點亦加以審理而下判斷，
    則在以該爭點為先決問題的不同的後訴請求之審理上，不許
    為與該判斷相反之主張或舉證，亦不得為與該判斷相反之判
    斷。」（參見駱永家，《判決理由中判斷之拘束力》，民事法
    研究Ⅲ，1994年4版，頁37）。而實務承認爭點效理論者，亦
    認確定判決之理由雖無既判力，惟法院於判決理由中，就訴
    訟標的以外當事人主張之重要爭點，本於當事人辯論之結果
    ，已為判斷時，其對此重要爭點所為之判斷，除有顯然違背
    法令之情形，或當事人已提出新訴訟資料，足以推翻原判斷
    之情形外，應解為在同一當事人間就該重要爭點所提起之訴
    訟，法院及當事人就該已經法院判斷之重要爭點法律關係，
    皆不得任作相反之判斷或主張，始符民事訴訟程序上之誠信
    原則（最高法院73年度台上字第4062號、81年度台上字第62
    5號、84年度台上字第2530號、88年度台上字第557、2230號
    、92年度台上字315號、2460號、93年度台上字第129號、95
    年度台上字第1574號、96年度台上字第307號判決意旨參照
    ）。是本院就爭點效理論，亦持肯認見解，先予敘明。
　㈢上訴人主張，本件契約終止之原因，係因被上訴人施工進度
    嚴重延誤而無法於約定期限內完工，且被上訴人又自行停工
    ，故系爭工程遲未完工之原因顯非可歸責於上訴人，上訴人
    依系爭契約第17條第2項第1款之約定，即因可歸責於被上訴
    人之事由致未能依第4條規定施工期間完成工作之規定而終
    止契約，並主張依系爭契約第18條第1項第2款約定，被上訴
    人應自行負擔已預先訂購之成品、半成品及材料費用，並辦
    理結算，上訴人自無須賠償契約終止後系統裝潢工程尚有未
    支付96,000元之損害；又有關被上訴人主張本件工程已完工
    ，上訴人應給付報酬70,400元部分，本件工程至終止契約時
    止，施工部分並未經兩造驗收，上訴人亦否認於本件工程有
    追加或縮減工程，被上訴人自應就施作工程已達實質完工之
    事實負舉證責任，始能請求報酬；另就監造費用部分，因被
    上訴人並無盡監造之責，上訴人曾於108年2月1日請求被上
    訴人扣除監造費30,000元，被上訴人亦同意免除此部分報酬
    ，故被上訴人請求監造費用並無理由等情，此為被上訴人所
    否認，並以前詞加以置辯。經查，本件兩造所爭執之被上訴
    人就該工程遲延有無可歸責之事由，及上開工項報酬中，其
    中有關油漆工程完工款7,500元、水電電路拉伸工程完工款1
    0,000元、燈具裝設工程完工款7,500元、窗簾裝設工程完工
    款7,750元、熱水器安裝工程完工款7,250元，因契約終止而
    產生之損害（系統裝潢工程裁切及材料費96,000元之損害)
    ，及設計監造費24,000元等請求有無理由之爭點，在上訴人
    另案向被上訴人提起返還溢收工程款之訴訟中亦為兩造主要
    爭點，經本院108年度中簡字第1127號判決、108年度簡上字
    第399號判決（下稱前訴）確定，並經本院調卷查明無訛，
    茲就上開爭點，於爭點效之適用上，分別說明如下：
　⒈被上訴人就該工程遲延有無可歸責之事由：　　
　⑴前訴確定判決認定略以（前訴之上訴人、被上訴人與本案相
    同）：「兩造就系爭工程約定之施工期間係自107年12月30
    日起至108年1月27日止（系爭契約第4條）；又除非係因上
    訴人於施工前或施工中，以書面指示要求變更原始設計、機
    能、空間尺寸、材料及施工方法等，導致局部或全部停工；
    不可抗拒之天災、人禍等因素；因等候上訴人確認之施工圖
    說文件，致局部或全部停工；上訴人為配合其他工程之進行
    而指示局部或全部停工者；非可歸責於被上訴人之因素所致
    延遲或停工，導致影響工程進度，被上訴人得向上訴人要求
    展延合理工期，並由雙方協議天數外（系爭契約第11條），
    被上訴人自應於108年1月27日前完成系爭工程才是。倘若被
    上訴人違反系爭契約，而未於約定期限內完成工程者..依照
    系爭契約第17條第1項第2款之約定，上訴人得終止系爭契約
    。上訴人主張：被上訴人無法如期完成系爭工程之原因，係
    因被上訴人向其表示其工班在其他工地受傷，導致系爭工程
    無法依約如期完工等情，業據提出上訴人與被上訴人甲○○於
    108年1月23日之LINE對話紀錄、108年1月24及25日兩造之LI
    NE對話紀錄為證。並經證人郭國正於本院109年2月14日準備
    程序時證述明確。甲○○於本院109年度建簡上字第1號給付工
    程款事件時亦具結證述：「｛上訴人問：是否真的有此工班
    意外？是否因該意外而導致延期？｝當時我在軍中，他第一
    個就是找到我，但實際與工班接洽的是乙○○，所以我詢問乙○○後這樣回答，後來也因此工班意外，無法如期完成」等語
    甚詳。是由此可知，系爭工程無法如期完工導致遲延之原因
    ，確係因被上訴人所致，足認上訴人此部分主張，與事證相
    符，應堪採信。至於被上訴人雖辯稱：上訴人於系爭承攬契
    約簽約後，不斷變更工程項目，並同意被上訴人展延工期至
    108年2月10日；又上訴人對於系爭工程之不明確指示，擅自
    購買家具以取代原設計之系統工程，強行入住系爭房屋，且
    不同意被上訴人接續完成系統裝潢工程最後階段現場組裝，
    系爭工程無法如期完工，係可歸責於上訴人之事由等云云。
    然除上訴人於LINE對話紀錄中及原審108年7月4日言詞辯論
    期日時明確表示：有同意將系爭工程完工期限延至108年2月
    10日等情外，且被上訴人無法舉證證明渠等於108年2月10日
    前已完成系爭工程，是縱使上訴人已同意被上訴人得將系爭
    工程之施工期限延至108年2月10日，被上訴人仍無法於期限
    內完成，此對照卷附上訴人於108年2月23日寄送與被上訴人
    之終止系爭承攬契約之存證信函及回執等，可得印證。再者
    ，由兩造間之歷次LINE對話紀錄，無法看出被上訴人所稱上
    訴人不斷變更工程項目等情事，是被上訴人抗辯係因上訴人
    不斷變更工程項目導致系爭工程遲延云云，實乏其據，自無
    可採。本件被上訴人因自身之工班受傷，導致系爭工程無法
    於原約定之期限，或其後變更之108年2月10日前完成，自應
    認可歸責於被上訴人之事由所致。故上訴人主張依照系爭承
    攬契約第17條第1項第2款之約定終止系爭承攬契約，應屬有
    據，自應准許。」（見本院卷第220-222頁）
　⑵據上所述，前訴確定判決認定被上訴人遲延完工係有可歸責
    事由，其認事用法並無違背法令之處，且被上訴人於本件訴
    訟亦未提出足以推翻前訴確定判決判斷之新訴訟資料，本於
    民事訴訟法上之誠信原則，兩造自應同受拘束，不得再為相
    反之主張，本院亦不得作相反之判斷。
　⒉就有關油漆工程完工款7,500元、水電電路拉伸工程完工款10
    ,000元、燈具裝設工程完工款7,500元、窗簾裝設工程完工
    款7,750元、熱水器安裝工程完工款7,250元，因契約終止而
    產生之損害（系統裝潢工程裁切及材料費96,000元之損害)
    ，及設計監造費24,000元工項報酬是否得請求之爭點，前訴
    判決認定略以（見本院卷第222-223頁）：
　⑴就契約終止後賠償系統家具業者已備妥裁切完成材料之96,00
    0元損失部分：依照系爭承攬契約第18條契約終止後之處理
    約定「契約終止後甲乙雙方應依下列規定辦理結算：一、非
    可歸責於甲方部分：㈠已施作之工程經雙方驗收同意者依估
    價單內項目及單價結算。㈡已預先訂購之成品與半成品、材
    料由乙方自理，甲方毋須支付費用。甲方若願收購，則由雙
    方協議價購。…」等語觀之，本件系爭承攬契約之終止，應
    可歸責於被上訴人，而非可歸責於上訴人所致，是依照系爭
    承攬契約第18條第1款第2目之約定，被上訴人已預先向第三
    人即睿信企業社郭國正訂購之系爭系統櫃材料等成品或半成
    品，自應由被上訴人自行承受負擔，上訴人毋須支付費用。
    是被上訴人抗辯：除上揭報酬外，尚應包括上訴人對系爭工
    程不明確之指示，擅自購買家具取代原設計之系統工程，造
    成被上訴人因此須賠償系統家具業者已備妥裁切完成材料之
    損失云云，應屬無據，自無可採。
　⑵就上開已完工工程款部分：上訴人主張，被上訴人已完工之
    總額為14萬7500元｛計算式為6萬7500元（系爭天花板工程）
    ＋1萬5500元（系爭窗簾工程）＋1萬4500元（系爭熱水器安裝
    工程）＋2萬元（系爭水電電路拉伸工程）＋1萬5000元（系爭
    燈具安裝工程）＋1萬5000元（系爭油漆工程）＝14萬7500元｝
    等情，為被上訴人所不爭執，而上訴人抗辯：系爭水電電路
    拉伸工程部分與系統櫃工程施作相關，認此部分被上訴人僅
    完成4分之3，故其報酬依比例須扣除5,000元（計算式14萬7
    500元－5,000元＝14萬2500元），亦堪認有據，是上訴人主張
    被上訴人已完成之系爭工程總額合計142,500元，應屬可採
    。
　⑶兩造原訂系爭承攬契約給付設計監造費用6萬元部分，事後已
    合意變更為3萬元，此部分上訴人已給付被上訴人，被上訴
    人不得再向上訴人請求未給付之3萬元，有無理由部分：依
    照上訴人所提出之上訴人與被上訴人甲○○於108年2月1
    日之LINE對話紀錄可知，被上訴人甲○○同意上訴人扣除3
    萬元監造費之要求；此並經甲○○於本院109年度建簡上字第1
    號給付工程款事件時具結證述：也是被上訴人乙○○叫伊這樣
    回覆等語明確，是在此情形下，上訴人主張：兩造原訂系爭
    承攬契約給付設計監造費用6萬元部分，事後已合意變更為3
    萬元，此部分上訴人業已給付被上訴人，被上訴人不得再向
    上訴人請求未給付之3萬元等情，自屬有據，應予准許。
　⑷據上所述，前訴確定判決認定被上訴人已完工之工程報酬總
    額為142,500元，另就系爭承攬契約終止後賠償系統家具業
    者已備妥裁切完成材料之損失及設計監造費用部分，業已認
    定被上訴人不得再為請求，其認事用法並無違背法令之處，
    且被上訴人於本件訴訟所提出之主張及新訴訟資料，亦不足
    以推翻前訴確定判決之判斷，本院及兩造自應受其判斷之拘
    束。
  ⒊又因前訴判決係上訴人主張其支付之工程款297,500元已經超
    過被上訴人得請領之工程款，乃依不當得利之規定請求被上
    訴人返還溢領部分，故前訴判決乃計算上訴人已給付工程款
    （含被上訴人應支付之違約金）與被上訴人得請領工程款之
    差額，命被上訴人返還。就此前訴判決認定略以：「本件上
    訴人已事先給付被上訴人等系爭工程款總額29萬7500元，扣
    除被上訴人已完成之系爭工程之總額應為14萬2500元，再扣
    除設計監造費用3萬元，並加計逾期違約金1萬5825元，總計
    為14萬0825元（29萬7500元－14萬2500元－3萬元＋1萬5825元＝
    14萬0825元），上訴人依不當得利之法律關係，請求被上訴
    人給付14萬0825元，及自起訴狀繕本送達翌日（即108年4月
    19日）起至清償日止之法定遲延利息，核屬有據，應予准許
    。」（見本院卷第224頁），故上開被上訴人得請領之工程
    款項，前訴判決已經認定經上訴人清償而消滅，自不能於本
    案中再請求上訴人給付。
　㈣按當事人主張有利於己之事實者，就其事實有舉證之責任；
    但法律別有規定，或依其情形顯失公平者，不在此限，民事
    訴訟法第277條定有明文。次按稱承攬者，則謂當事人約定
    ，一方為他方完成一定之工作，他方俟工作完成，給付報酬
    之契約，民法第490條第1項定有明文。故承攬契約之當事人
    則以勞務所完成之結果為目的，故承攬契約之性質，著重在
    一定工作之完成，即承攬人須於約定之時間完成一個或數個
    特定之工作，始有報酬請求權。再按「本工程範圍及內容得
    經雙方同意後增減之，其增減部分如與本工程契約附件內所
    訂項目相同時，即比照該單價計算增減金額，其增減項目與
    本契約附件有所不同時，應由雙方議定其金額。由甲方簽認
    後施工，並用書面作為本契約之附件」。系爭契約第10條第
    1項訂有明文。經查：
  ⒈被上訴人於110年4月30日具狀表示其尚得請求之工程款，包
    含原審起訴狀施工工程項目及追加項目表附表所示第7項至
    第12項(即追加偵煙迴路拉伸、追加牆面塗刷、原亮光漆面
    換平光漆面塗刷、追加窗簾盒3組、地板鋪PS板保護含清潔
    費、系統裝潢工程)，共計286,400元（4,800+5,000+10,000
    +6,600+4,000+256,000=286,400），扣除前訴判決認定被上
    訴人應給付上訴人140,825元，故主張於本案抵銷之後，被
    上訴人減縮起訴聲明為上訴人應給付被上訴人145,575元（2
    86,400－140,825=145,575）。
　⒉就被上訴人主張上訴人就系爭工程有追加偵煙迴路拉伸4,800
    元、追加牆面塗刷5,000元、原亮光漆面換平光漆面塗刷10,
    000元、追加窗簾盒3組6,600元、地板鋪PS板保護含清潔費4
    ,000元等追加工程費用未付部分，前訴判決並未認定，自無
    爭點效之適用。而上訴人所否認兩造有追加上開工程且否認
    有完承上開工程，依前開說明，被上訴人自需就是否有追加
    工程及是否已完工之事實負舉證責任。經查，被上訴人就有
    上開追加工程之事實提出兩造LINE之對話紀錄截圖、報價單
    、施工工程項目及追加項目表、現場照片及施工照片圖等為
    證(見本院卷第137-159頁、165-177頁），然就兩造間之LIN
    E對話紀錄，無法看出被上訴人所稱追加上開工程項目之情
    事，所提出之施工工程項目及追加項目表，均無兩造在其上
    簽名確認，而現場照片圖或施工圖，上訴人否認為其住家（
    見本院卷第258頁），是否為系爭房屋裝修時或裝修後之外
    觀狀態，已有疑問，並不能執此遽認係上訴人有追加工程之
    事實或被上訴人所施作者即為追加工程之項目，另觀系爭承
    攬契約所約定之工程項目(見本院卷第118頁)，已包含水電
    線路拉伸費用、油漆工程費用、窗簾費用等，上開被上訴人
    主張之追加工程是否應包含在原工程項目內施做，非無疑義
    ，又依系爭契約第9條第3項約定，被上訴人工程完成後應進
    行環境清潔，故清潔費用應包含在工程契約中，應由被上訴
    人負擔。從而，揆諸前揭法律或契約規定，就上開工程項目
    ，被上訴人未能證明就兩造有合意追加其主張之上開工程及
    已完工之事實，其請求上開工程款，自無理由。
　⒊至被上訴人所稱系統裝潢工程部分，依其提出之施工工程項
    目及追加項目表及系爭契約書後附報價單（見原審卷第26頁
    、本院卷第155頁），是原本契約預定之項目，原價320,000
    元，被上訴人主張已經完成80%，請求256,000元。但此部分
    被上訴人自認僅完成80%，且被上訴人就此還請求契約終止
    後賠償系統家具業者已備妥裁切完成材料之96,000元損失，
    但經前訴判決及本院認定此部分無庸賠償，已如前述。既然
    材料僅裁切完成還沒組裝，當然沒辦法使用，被上訴人也未
    曾提出任何證據證明現場已經完成總價256,000元之系統裝
    潢得由上訴人使用，則被上訴人請求此部分費用，亦屬無據
    。
五、綜上所述，系爭契約之終止已於前訴認定係可歸責於被上訴
    人之事由，系爭承攬契約終止後，被上訴人主張應賠償系統
    家具裁切材料費之損失96,000元及設計監造費用24,000元部
    分，業已認定被上訴人不得再為請求，又被上訴人未能證明
    兩造間有追加工程之合意及完成追加工程或系統裝潢工程之
    事實，被上訴人亦不得請求追加工程款及系統裝潢工程之工
    程款。而本件上訴人已事先給付被上訴人等系爭工程款總額
    為297,500元，為兩造所不爭執，扣除前訴已認定被上訴人
    已完成之系爭工程之總額應為142,500元，顯然尚有溢領之
    工程款應返還上訴人，本件被上訴人已無工程款可向上訴人
    請求，是被上訴人依據依系爭合約及承攬之法律關係，請求
    上訴人給付工程款、損害賠償、設計監造費，為無理由，應
    予駁回。原判決命上訴人給付，並依職權為假執行之宣告，
    自有未洽。上訴意旨指摘原判決不當，求予廢棄改判，為有
    理由，自應由本院予以廢棄改判如主文第1、2項所示（被上
    訴人減縮部分視為撤回起訴，已無訴訟繫屬，無庸再予廢棄
    改判）。
六、本件事證已臻明確，兩造其餘攻擊防禦方法，經核與本件判
    決結果不生影響，爰不一一論述，附此敘明。
七、結論：本件上訴為有理由，依民事訴訟法第436條之1 第3項
    、第450條、第78條、第85條第1項前段，判決如主文。
中　　華　　民　　國　　110 　年　　11　　月　　19　　日
                  民事第五庭審判長法  官  陳文爵

                                  法  官  陳盈睿

                                  法  官  王奕勛
以上正本係照原本作成。 
本判決不得上訴。
中　　華　　民　　國　　110 　年　　11　　月　　19　　日
                                  書記官  高偉庭